臺灣新竹地方法院刑事判決
111年度易字第799號
公  訴  人  臺灣新竹地方檢察署檢察官
被      告  李柏榆



上列被告因妨害自由案件，經檢察官聲請以簡易判決處刑（111
年度偵字第9720號），本院認不應逕以簡易判決處刑，改依通常
程序審理，並判決如下：
    主  文
乙○○無罪。
    理  由
一、聲請簡易判決處刑意旨略以：被告乙○○與告訴人甲○○均係新
    竹市東城100社區之住戶，告訴人、被告分別擔任社區管理
    委員會主任委員、設備委員。被告認其放置在社區大廳之群
    組連結資訊遭告訴人拿掉，心生不滿，竟基於妨害他人行使
    權利之犯意，於民國111年2月14日凌晨2時35分許之深夜時
    分，要求社區夜班保全撥打告訴人住處之對講機後，對告訴
    人稱：「幹你娘，你當作我是紙糊的」，以此強暴方式，無
    故妨害告訴人全家人睡眠及居住安寧之權利。因認被告涉有
    刑法第304條強制罪嫌等語。
二、按犯罪事實應依證據認定之，無證據不得認定犯罪事實，又
    不能證明被告犯罪者應諭知無罪之判決，刑事訴訟法第154
    條第2項、第301條第1項分別定有明文。次按刑法第304條強
    制罪之成立，除行為人有犯罪故意外，並需採取行動，妨害
    被害人行使權利，或使被害人行無義務之事，在犯罪行為上
    ，是以行為人對被害人使用武力上之強暴，或以言語、身體
    上之動作表明加害之意，而通知被害人，使被害人心生畏懼
    ，為其構成要件。所謂「強暴」者，乃以實力不法加諸他人
    之謂，惟不以直接施諸於他人為必要，即間接施之於物體而
    影響於他人者，亦屬之（最高法院86年度台非字第122號、7
    1年度台非字第8號判決意旨參照）。再者，刑法第304條強
    制罪所要保護之法益為意思形成自由、意思決定自由與意思
    實現自由，性質上係屬開放性構成要件，範圍相當廣闊，欠
    缺表徵違法性之功能。故在強制罪之犯罪判斷，除須審查行
    為人是否具備強暴、脅迫等手段，與對象是否被迫為一定作
    為或不作為外，尚必須審查行為是否具有實質違法性，將不
    具違法性之構成要件該當行為，排除於強制罪處罰範疇之外
    。而強制行為之違法性乃決定於強制手段與強制目的之關係
    上，亦即以目的與手段關係作為判定是否具有違法性之標準
    ，若就強暴脅迫之手段與強制目的兩者彼此之關係上，可評
    價為法律上可非難者，亦即以強制手段而達成目的之整體事
    實，係社會倫理之價值判斷上可責難者，則該強制行為即具
    有違法性。而對於「手段、目的、關聯」之可非難性判定，
    有下述幾個原則：①欠缺關聯原則：如果行為人所用之手段
    ，與其所要致力之目的，欠缺內在的關聯，則具有可非難性
    。反之，如果手段與目的間具有內在關聯，即無可非難性。
    ②利益衡量原則：若行為人係強制他人不為法所禁止之行為
    ，或強制他人不為重大違反風俗行為，基於利益衡量原則，
    係屬不具非難性。③輕微原則：行為人所為之強制如果只是
    輕微的影響，且此種強制行為，不具備有可非難性。④違法
    性原則：若行為人係強制他人為可罰之犯罪行為，則強制行
    為具可非難性。⑤國家強制手段優位原則：行為人以強暴手
    段自行實現債權，即使目的正當，仍具有可非難性。⑥自主
    原則：行為人以自己得以處分之利益作為脅迫手段，並不具
    有可非難性。從而，對強制罪違法性之判斷，應就強暴、脅
    迫之手段與強制目的兩者彼此之關係是否具有關聯性為判斷
    ，且行為人所為之強制行為如果只是造成輕微之影響，則此
    種強制行為仍不具應以國家刑罰權加以制裁之可非難性，即
    不得逕以強制罪相繩，以避免造成一般人民在生活中動輒得
    咎之情形。
三、公訴人認被告有前揭犯行，無非係以被告於警詢及偵查中之
    供述、證人即告訴人警詢及偵查中之證述、證人鄭淑敏、黃
    柏仁於警詢中之證述、警員楊智程出具之職務報告、新竹市
    警察局第二分局東門派出所報案紀錄單、LINE通訊軟體「優
    質100...」群組截圖各1份資為論據。
四、訊據被告固坦承於上開時、地要求社區夜班保全撥打告訴人
    住處之對講機，且在接通後與告訴人通話，惟堅詞否認有何
    強制犯行，並辯稱：對講機接通之後，我跟告訴人說為何把
    桌上的QR Code收了，是不是不把這個當一回事，然後他就
    掛掉電話，我沒有說：「幹你娘，你當作我是紙糊的」等語
    。被告另辯以：其將用以連結社區群組之QR Code放置在大
    廳櫃檯供住戶自行加入，告訴人就任管委會主任委員後，原
    放置之連結資訊不知去向，案發當日發現連結資訊又遭移除
    ，始要求保全以對講機聯繫告訴人理論，並無妨害告訴人行
    使權利之故意，況上開行為與刑法第304條之「強暴」要件
    有間，請為無罪判決等語。
五、經查：
㈠、被告於111年2月14日凌晨2時許，在位於新竹市○區○○街000號
    之東城100社區大廳，因發現其放置在櫃檯之社區群組連結
    資訊遭移去，遂於同日凌晨2時35分，要求社區保全撥打告
    訴人住處之對講機，且經告訴人接通等情，業經被告於警詢
    、偵查及本院訊問程序、審理程序中均坦承不諱（見9720號
    偵查卷第14頁、第50頁、本院竹簡字卷第48頁、本院易字卷
    第64頁），核與證人即告訴人、證人即告訴人之配偶鄭淑敏
    、證人黃柏仁於警詢中之證述相符（見9720號偵查卷第20頁
    至第21頁、第24頁至第25頁、第31頁至第33頁），並有警員
    楊智程出具之職務報告、新竹市警察局第二分局東門派出所
    報案紀錄單、通訊軟體LINE「優質100...群組」截圖各1份
    在卷可稽（見9720號偵查卷第13頁、第40頁、第29頁），此
    部分之事實堪可認定。
㈡、被告雖否認以對講機通話中對告訴人稱：「幹你娘，你當作
    我是紙糊的」等語，惟查：
　１證人即告訴人於偵查中具結證稱：案發時我們家在睡覺，家
    裡對講機響了很久，我、我太太、3個女兒都醒來了，我太
    太去拿對講機起來聽，一開始保全說設備委員有事要跟我講
    ，我太太說這麼晚一定要按對講機嗎？後來被告就把對講機
    接過去，我也把對講機拿過來，我說：「人都不用睡喔」（
    台語），被告就開始罵，他講：「幹你娘，你當作我是紙糊
    的？幹」，我聽完，被告還想繼續罵我，但是我沒有繼續聽
    ，就掛掉對講機等語(見9720號偵查卷第50頁)。證人黃柏仁
    於警詢中亦證稱：我當時要去遛狗，在我兩次出入大廳時都
    有聽到辱罵聲，在我坐電梯要下樓時，貨梯內門尚未開啟時
    ，就已經聽到有人在大廳大聲辱罵，我步出貨梯之後看見一
    位高高的男性在櫃檯大聲辱罵；我當天有以通訊軟體LINE傳
    訊息到社區群組，聽到看到案發當下的情形等語（見9720號
    偵查卷第32頁）。參以證人黃柏仁於本案甫發生之111年2月
    14日上午3時11分即以通訊軟體LINE傳送訊息至「優質100..
    .群組」稱：「剛兩點多下樓，電梯還沒開門，就聽到有人
    在大小聲。發現是櫃檯有人很大聲地在跟保全講話，類似這
    樣的話：你X勒，當作您X紙糊的喔。急著出門，也不敢逗留
    。不知道要不要報警，怕是我們的住戶就尷尬了」，此有上
    開訊息截圖畫面在卷可稽（見9720號偵查卷第28頁），亦與
    證人即告訴人之證述相符。且觀諸證人黃柏仁傳送之訊息內
    容，尚誤認被告係與保全發生爭執，並將此情傳送至社區群
    組，實與其證稱偶然目擊本案發生經過，故僅能就親身經歷
    情節陳述之情形相符，尚無被告辯稱其證述內容矛盾或疑與
    告訴人兜串之情事。因此，證人即告訴人、證人黃柏仁之證
    述內容均可採信，被告於111年2月14日凌晨2時35分以對講
    機與告訴人通話之內容，應包含「幹你娘，你當作我是紙糊
    的」等語。
　２被告對於案發時其與告訴人通話之內容於警詢中供稱：我詢
    問告訴人為什麼一再把連結資訊收走，我記得好像有對告訴
    人說：「沒把我當一回事吧」等語，於本院訊問時則供稱：
    我印象中我跟他說為何把連結資訊收了，是不是不把這個當
    一回事等語（見9720號偵查卷第14頁、本院竹簡字卷第49頁
    ），被告兩次供述之內容尚有不同，且均以酒醉為由未能交
    代完整通話內容，況被告亦自承當天喝酒說話一定會帶有一
    些情緒，所以講話確實會比較大聲等情（見9720號偵查卷第
    14頁），堪認被告供稱未對告訴人稱：「幹你娘，你當作我
    是紙糊的」云云，僅係避重就輕之語而難認可採。
　３依上所述，公訴人聲請簡易判決處刑意旨所認定之事實，均
    堪認屬實。
㈢、被告以噪音影響告訴人睡眠及居住安寧之權利之強暴行為顯
    屬輕微，且其行為與目的間具有合理關聯，尚不具有實質違
    法性，與刑法強制罪之構成要件不符：
　１聲請簡易判決處刑意旨認被告所為之強暴行為係於深夜時分
    ，要求社區保全撥打告訴人住處之對講機，而使告訴人住處
    內對講機發出鈴聲之聲波，及於對講機接通後對告訴人稱：
    「幹你娘，你當作我是紙糊的」等情。惟依聲請簡易判決處
    刑意旨，新竹市東城100社區大廳櫃檯之對講機係由值班保
    全掌管控制，住戶不能自行撥打，而又無證據可認被告除持
    續於櫃檯請求外，另施以強暴脅迫之方法，使案發當日值班
    之保全撥打告訴人住處之對講機，應認保全撥打告訴人住處
    之對講機，係基於其業務上之判斷所為。且被告僅透過保全
    撥打告訴人住處對講機1次，在短暫接通又遭告訴人掛斷後
    ，被告即未繼續撥打，足認其行為雖使告訴人住處內對講機
    發出聲響，惟未持續以此方式侵害告訴人及家人之睡眠及居
    住安寧之權利。再者，告訴人住處內對講機鈴聲之開關、聲
    量大小，均係由告訴人自行控制，故告訴人住處內之對講機
    如發出令人難以忍受之巨大聲響，以致影響睡眠及居住安寧
    ，客觀上亦非可歸責於被告。
　２臺灣高等法院暨所屬法院103年法律座談會刑事類提案第9號
    研討結果固肯認「居住安寧」及「睡眠品質」之維護，應係
    人類正當合理行使並受法律保障之權利，以噪音之不法實力
    間接施之於電鈴而影響於他人行為，可能構成刑法第304條
    之強制罪，惟並非發出噪音之行為一律構成強暴行為，或具
    有刑事之違法性，仍須依前揭說明，考量是否具有實質違法
    性。且觀諸上開座談會所舉之法律問題，係以行為人於凌晨
    時分連續按被害人住處電鈴20分鐘，經勸阻仍不停止，持續
    以電鈴發出之聲波對被害人施以強暴手段之情形為例，與本
    案被告僅要求保全撥打1通對講機通話之情節相比，噪音所
    致之影響程度顯然有別。再依電鈴之一般使用方式，屋外之
    人僅需按壓電鈴數秒通知屋內之人即足，連續按壓20分鐘為
    嚴重偏離電鈴通常使用方式之行為，然本案之對講機本係供
    人撥打通話使用，被告透過保全撥打後等待告訴人應答亦符
    合通常使用方式。因此，利用器具發出音量、頻率令一般人
    難以忍受之聲音而影響他人行為，雖可能構成刑法第304條
    所定之強暴行為並具有違法性，惟本案被告要求保全撥打1
    通對講機通話之情節顯屬輕微，該強暴行為難認具有實質上
    之違法性。
　３再查，被告於通話中雖對告訴人稱「幹你娘，你當作我是紙
    糊的」等語，惟依證人即告訴人之證述，被告係在告訴人稱
    ：「人都不用睡喔」等語後，開始辱罵告訴人，即屬於雙方
    言語爭執之一部分，且被告在說完該句話後尚欲繼續與告訴
    人交談（見9720號偵查卷第50頁），足認被告非專為辱罵、
    騷擾告訴人而要求保全撥打告訴人住處之對講機。又告訴人
    自承於接通對講機時，其與配偶、女兒均已清醒，故被告發
    出「幹你娘，你當作我是紙糊的」之聲響，並非阻礙其等睡
    眠之強暴行為。而刑法第304條之「強暴」要件，係以實力
    加諸他人，或間接施之於物體而影響他人為限，已如前述，
    被告前揭言論之內容固然不雅，惟單純發出言論引起他人內
    心不快之感受，亦非刑法第304條強制罪所處罰之行為。
　４末查，被告要求撥打對講機與擔任管理委員會主任委員之告
    訴人通話之目的，係為質疑社區群組連結資訊遭取走一事，
    而考量社區設置對講機之目的即係提供社區大廳櫃檯與各住
    戶間即時之聯繫，且管理社區共用部分亦屬管理委員會之權
    限。應認被告要求使用對講機之手段及質疑管理委員會所為
    管理行為之目的均未違反法律之規範。其雖於深夜時分為之
    而違反生活上之社交禮儀，惟依上開說明，被告之手段與目
    的間具有合理之關聯，尚不具有實質之違法性。
六、綜上所述，本案被告雖有如聲請簡易判決處刑意旨所指，於
    深夜時分要求保全撥打告訴人住處之對講機通話，且在告訴
    人接通後稱：「幹你娘，你當作我是紙糊的」等語之事實，
    然縱係如此，其行為仍與刑法第304條強制罪之構成要件不
    符，屬於刑事法律上不罰之行為，應為被告無罪之諭知。
據上論斷，應依刑事訴訟法第452條、第301條第1項，判決如主
文。
本案經檢察官侯少卿聲請以簡易判決處刑，檢察官劉晏如到庭執
行職務。　　
中　　華　　民　　國　　111 　年　　11　　月　　30　　日
                  刑事第五庭  法  官  李宇璿
以上正本證明與原本無異。
如不服本判決應於收受本判決後20日內向本院提出上訴書狀，上
訴書狀應敘述具體理由。上訴書狀未敘述上訴理由者，應於上訴
期間屆滿後20日內補提理由書狀於本院(均須按他造當事人之人
數附繕本 )「切勿逕送上級法院」。 
中　　華　　民　　國　　111 　年　　11　　月　　30　　日
                              書記官 鍾佩芳